【裁判字號】    92,自,762
【裁判日期】    921230
【裁判案由】    詐欺
【裁判全文】
臺灣臺北地方法院刑事裁定                          九十二年度自字第七六二號
    聲  請  人
    即  自訴人  甲○○
右列自訴人因詐欺案件提起自訴，聲請選任非律師為代理人，本院裁定如左：
    主  文
聲請駁回。
    理  由
一、聲請意旨如附件聲請狀影本所載。
二、按自訴之提起，應委任律師行之，刑事訴訟法第三百十九條第二項定有明文。查
    其立法理由謂：「(一)司法資源有限，如何使用，允宜合理分配。有鑑於自訴人常
    未具備法律之專業知識，每因誤解法律（例如誤認違反民事約定，不履行債務為
    背信）或任意將機關首長及相關官員一併列為被告，而提起自訴，亦有利用自訴
    程序恫嚇被告或以之作為解決民事爭議之手段等情事，不僅增加法院工作負擔，
    影響裁判品質，尤足令被告深受不必要之訟累，自應謀求法制之改革，就自訴改
    採強制委任律師為代理人制度。至於未委任律師為代理人者，則可利用公訴制度
    ，由檢察官代表國家進行刑事訴訟程序，此亦檢察官職責之所在，並無違憲法保
    障人民訴訟權之旨，徵諸美、日諸國不採自訴制度，亦無剝奪人民訴訟權或違憲
    之指摘自明。(二)採強制委任律師為代理人之自訴制度，主要目的亦係在保護被害
    人權益，因本法第一百六十一條、第一百六十三條等條文修正施行後，刑事訴訟
    改以『改良式當事人進行主義』為原則，在強調自訴人舉證責任之同時，若任由
    無相當法律知識之被害人自行提起自訴，無法為適當之陳述，極易敗訴，是立於
    平等及保障人權之出發點，自訴採強制律師代理制度，自有其意義。何況我國憲
    法所保障之平等，應指實質之機會平等，於此當指任何人均可利用司法資源以尋
    求正義實現之機會平等，而非賦予得濫用訴訟制度以遂個人私慾之形式上齊頭平
    等，近來，法務部已漸次歸劃檢察官專組辦案制度，提高偵查品質，並要求檢察
    官切實到庭實行公訴，發揮打擊犯罪、追訴犯罪之功能，公訴制度已趨健全。因
    此，以公訴制度為主軸，自訴制度退為輔助地位，當為正確妥適之設計。(三)德國
    一九八八年修正之刑事訴訴法，規定提起自訴必須先經調解程序，並須就被告預
    期所生之費用提供保證，另外尚須依該國之訴訟費用法預繳訴訟費用，且僅限於
    侵入住宅、侮辱、妨害秘密、傷害、恐嚇、毀損、違反不正兢業、智慧財產權之
    輕微且純屬個人私法益被害之罪。可見其修法意旨亦在層層限制自訴，避免浮濫
    ，其中一層限制尚採經濟負擔作為手段。我國此次修法限制自訴，雖採行方式不
    同，但目的則一，確有必要。(四)綜上說明，爰增訂本條第二項，規定自訴之提起
    ，應委任律師行之。」，足徵我國現行刑事訴訟法就自訴係採強制律師代理制度
    ，於自訴程序中並無得選任非律師為代理人之規定。本件聲請人主張依照刑事訴
    訟法第二十九條但書規定聲請選任非律師為代理人云云，惟按刑事訴訟法第二十
    九條規定：「辯護人應選任律師充之。但審判中經審判長許可者，亦得選任非律
    師為辯護人。」，係關於選任辯護人之規定，自訴程序關於自訴人委任代理人部
    分並未準用該條規定，是自訴人援引刑事訴訟法第二十九條但書規定聲請選任非
    律師為代理人，容有誤會，從而自訴人本件聲請與法不合，不能准許，應予駁回
    。
據上論斷，應依刑事訴訟法第二百二十條，裁定如主文。
中      華      民      國    九十二    年     十二     月    三十      日
                                    臺灣臺北地方法院刑事第八庭
                                        審判長法  官 吳淑惠
                                              法  官 孫曉青
                                              法  官 張筱琪
右正本證明與原本無異。
如不服本裁定，應於送達後五日內，向本院提出抗告狀。
                                              書記官 林佳蘋
中      華      民      國    九十二    年     十二     月    三十一    日


司法院資訊處製作；財團法人民間司法改革基金會備份。
